---
title: "Introduction et Concepts de base"
output:
  #pdf_document: default
  html_document: 
    css: theme.css
editor_options:
  chunk_output_type: console
---

```{r setup, include = FALSE, cache = FALSE}

library(knitr)
library(tidyverse)
library(questionr)

#knitr::opts_chunk$set(cache = TRUE, echo = TRUE, eval=TRUE, echo=TRUE)
```



# Prise en Main

## Comme une calculatrice:

- Vous voyez l’opérateur d’assignation `<-` :

```{r, eval=TRUE, echo=TRUE}
a <- 2+2
b <- 5-7
c <- 4*12
d <- 10/3
e <- 5^2
Resultat <- a + b + c +d +e

Text <- "Hello students, the result is "
```

Rmarkdown permet combiner text et code: `r Text`  `r Resultat`


```{r, include=FALSE}
a
b
c
d
e
Text
```




```{block, type='infobox'}
- Les noms d'objets peuvent contenir des lettres, des chiffres, les symboles `.` et `_`. 

- Ils ne peuvent pas commencer par un chiffre. 

- R fait la différence entre minuscules et majuscules dans les noms d'objets, ce qui signifie que `x` et `X` seront deux objets différents, tout comme `resultat` et `Resultat`. 

Conseils:

- Il est préférable d'éviter les majuscules (pour les risques d'erreur) et les caractères accentués (pour des questions d'encodage) dans les noms d'objets. 

- De même, il faut essayer de trouver un équilibre entre clarté du nom (comprendre à quoi sert l'objet, ce qu'il contient) et sa longueur. Par exemple, on préfèrera comme nom d'objet `taille_conj1` à `taille_du_conjoint_numero_1` (trop long) ou à `t1` (pas assez explicite).
```



### Vecteurs

Imaginons maintenant qu'on a demandé la taille en centimètres de 5 personnes et qu'on souhaite calculer leur taille moyenne. 

On pourrait créer autant d'objets que de tailles et faire l'opération mathématique qui va bien :

```{r}
taille1 <- 156
taille2 <- 164
taille3 <- 197
taille4 <- 147
taille5 <- 173
(taille1 + taille2 + taille3 + taille4 + taille5) / 5
```


Cette manière de faire n'est évidemment pas pratique du tout. 
On va plutôt stocker l'ensemble de nos tailles dans un seul objet, de type *vecteur*, avec la syntaxe suivante: 
```{r}
tailles <- c(156, 164, 197, 147, 173)
tailles

# Taille en metres
tailles_m <- tailles / 100
tailles_m

#Cela fonctionne pour toutes les opérations de base :

tailles + 10
tailles^2
```

L'avantage d'un vecteur est que lorsqu'on lui applique une opération, celle-ci s'applique à toutes les valeurs qu'il contient. 


Imaginons maintenant qu'on a aussi demandé aux cinq mêmes personnes leur poids en kilos. 
On peut alors créer un deuxième vecteur :

```{r}
poids <- c(45, 59, 110, 44, 88)
```

On peut alors effectuer des calculs utilisant nos deux vecteurs `tailles` et `poids`. 

On peut par exemple calculer l'indice de masse corporelle (IMC) de chacun de nos enquêtés en divisant leur poids en kilo par leur taille en mètre au carré :

```{r}
# option 1
imc <- poids / (tailles / 100) ^ 2
imc

# option 2
imc <- poids / (tailles_m) ^ 2
imc
```

Un vecteur peut contenir des nombres, mais il peut aussi contenir du texte. 

Imaginons qu'on a demandé aux 5 mêmes personnes leur niveau de diplôme : on peut regrouper l'information dans un vecteur de *chaînes de caractères*. 
Une chaîne de caractère contient du texte libre, délimité par des guillemets simples ou doubles :

```{r}
diplome <- c("CAP", "Bac", "Bac+2", "CAP", "Bac+3")
diplome
```


### Opérateur `[]`

L'opérateur `[]`, permet donc la sélection d'éléments d'un vecteur.
On peut accéder à un élément particulier d'un vecteur en faisant suivre le nom du vecteur de crochets contenant le numéro de l'élément désiré. Par exemple :

```{r}
diplome[1]
diplome[2]
#diplome[c(1,2,3)]
```

### L'opérateur `:`

Il permet de générer rapidement un vecteur comprenant tous les nombres entre deux valeurs, opération assez courante sous R :

```{r}
diplome[1:3]

# Vecteurs très longes
x <- 1:200
x
```



Des questions?...


### Fonctions

- Deuxième concept de base de R. 

- On utilise des fonctions pour effectuer des calculs, obtenir des résultats et accomplir des actions. 

- Une fonction a:

  1. un *nom*, 
  2. Elle prend en entrée entre parenthèses un ou plusieurs *arguments* (ou *paramètres*), 
  3.Retourne un *résultat*.

Exemple: Si on veut connaître le nombre d'éléments du vecteur `tailles` que nous avons construit précédemment, on peut utiliser la fonction `length`, de cette manière :


```{r}
length(tailles)
min(tailles)
max(tailles)
sum(tailles)
mean(tailles)
range(tailles)

# Voir l'aide des fonctions
?length
?max
help("mean")
```

- `length`: est le nom de la fonction, on l'appelle en lui passant un argument entre parenthèses (en l'occurrence notre vecteur `tailles`), et elle nous renvoie un résultat, à savoir le nombre d'éléments du vecteur passé en paramètre.

- `min` et `max` retournent respectivement les valeurs minimales et maximales d'un vecteur de nombres.

- `mean`: calcule et retourne la moyenne d'un vecteur de nombres :

- `sum` retourne la somme de tous les éléments du vecteur :

- `range` (étendue) renvoie un vecteur de deux nombres, le minimum et le maximum :


```{r}
diplome <- c("CAP", "Bac", "Bac+2", "CAP", "Bac+3")
unique(diplome)

nchar(diplome)


```

- `unique`, qui supprime toutes les valeurs en double dans un vecteur, qu'il s'agisse de nombres ou de chaînes de caractères :


### Arguments

- Une fonction peut prendre plusieurs arguments, dans ce cas on les indique toujours entre parenthèses, séparés par des virgules. 

- Un exemple de fonction acceptant plusieurs arguments : 
la fonction `c`, qui combine l'ensemble de ses arguments en un vecteur^[`c` est l'abbréviation de *combine*, son nom est très court car on l'utilise très souvent] :

```{r}
tailles <- c(156, 164, 197, 181, 173)
```

Ici, `c` est appelée en lui passant cinq arguments, les cinq tailles séparées par des virgules, et elle renvoie un vecteur numérique regroupant ces cinq valeurs.


Supposons maintenant que dans notre vecteur `tailles` nous avons une valeur manquante (une personne a refusé de répondre, ou notre mètre mesureur était en panne). On symbolise celle-ci dans R avec le code interne `NA` :


```{r}
tailles <- c(156, 164, 197, NA, 173)
tailles
```



```{block, type='infobox'}
`NA` est l'abbréviation de *Not available*, non disponible. Cette valeur particulière peut être utilisée pour indiquer une valeur manquante, qu'il s'agisse d'un nombre, d'une chaîne de caractères, etc.
```

Si je calcule maintenant la taille moyenne à l'aide de la fonction `mean`, j'obtiens :

```{r}
# Il considère alors que cette moyenne est elle-même "non disponible" et renvoie donc comme résultat `NA`.
mean(tailles)

# Ceci se fait en ajoutant un argument supplémentaire, nommé `na.rm` (abbréviation de *NA remove*, "enlever les NA"), et de lui attribuer la valeur `TRUE` (code interne de R signifiant *vrai*) :

mean(tailles, na.rm = TRUE)
```


```{block, type='rmdnote'}
Lorsqu'on passe un argument à une fonction de cette manière, c'est-à-dire sous la forme `nom = valeur`, on parle d'*argument nommé*.
```


## Packages

R étant un logiciel libre, il bénéficie d’un développement communautaire riche et dynamique. 

L’installation de base de R permet de faire énormément de choses, mais le langage dispose en plus d’un système d’extensions permettant d’ajouter facilement de nouvelles fonctionnalités. La plupart des extensions sont développées et maintenues par la communauté des utilisateurs de R, et diffusées via un réseau de serveurs nommé CRAN (Comprehensive R Archive Network).

```{r}
# Options 1
install.packages("questionr")
install.packages("tidyverse")

# Option 2 --> Paneau

```


il faut la “charger” avant de pouvoir utiliser les fonctions qu’elle propose. 
Ceci se fait avec la fonction `library`.


```{r}
library(questionr)
library(tidyverse)
```



Prenons une Pause de 10 min !!!





# Data Frames

```{r, echo=TRUE, message=FALSE, eval=TRUE}
df<-data.frame(subject=as.factor(c("Pierre","Anne","Joyce","Peter","Alan","Camille")), age=as.numeric(c(20, 16, 19, 99, 23, 18)), sex=as.factor(c("M","F","F","M",NA,"F")), height=as.numeric(c(172, 181, 165, 168, 177, 178)), speed=as.numeric(c(11.20,3.00,11.50,10.35,10.98,13.05)))
```

Check the data.frame df by simply typing in:

```{r, echo=TRUE}
df
```

The data has 6 rows and 5 columns:
```{r, echo=TRUE}
dim(df)
```

Because the data are not that big you are able to view them entirely in your R studio. However, if you have very big data you may want to view only the first lines:
```{r, echo=TRUE}
head(df, 4)
```

To inspect the structure of the data: 
```{r, echo=TRUE}
str(df)
```

Some basic statistics can be given by the summary command:

```{r, echo=TRUE}
summary(df)
```

### Missing values

To examine if missing values (NA) are in the data:
```{r, echo=TRUE}
is.na(df)
```

If you want the row and column index where NAs occur:
```{r, echo=TRUE}
which(is.na(df), arr.ind=T)
```

### Impossible extreme values
We can use boxplots to see if there are impossible extreme values:

```{r, echo=TRUE}
par(mfrow=c(1,3))
boxplot(df$age, main="Age (yrs)", cex.lab=2.0, cex.axis=2.0, cex.main=1.6, cex=2.0, col="yellow")
boxplot(df$height, main="Height (cm)", cex.lab=2.0, cex.axis=2.0, cex.main=1.6, cex=2.0, col="red")
boxplot(df$speed, main="Speed (ms)", cex.lab=2.0, cex.axis=2.0, cex.main=1.6, cex=2.0, col="orange")
```

### Finding & replacing the extreme values manually

Compute the mean *before* the removal of outliers:

```{r, echo=TRUE}
mean(df$age)
```

Check if there are cases that are older than 40 years:

```{r, echo=TRUE}
df$age>40
```

Replace the case(s) older than 40 with a missing value (NA).

```{r, echo=TRUE}
df$age[df$age>40]<-NA
```

Compute again the mean age, allowing to remove missing values (NAs):
```{r, echo=TRUE}
mean(df$age, na.rm=TRUE)
```

### Inspecting mean age for male and female participants
Mean age for male and female participants. 

```{r, echo=TRUE}
aggregate(age ~ sex, data=df, FUN=mean, na.rm=TRUE)
```

### Inspecting relations between variables

```{r, echo=FALSE, message=FALSE}
df[2,5]<-NA
```


Use a scatterplot to display the relation between age and speed:
```{r, echo=TRUE}
par(mfrow=c(1,1))
plot(speed ~ age, data=df, col="blue", pch=1, cex=1.2)
```

# <span style="color:orange">QUIZ QUESTIONS AND ANSWERS</span>

### Quiz Question I

Replace the outlier of 3.00 ms in the variable *df$speed* with a NA.

**Answer**
There are multiple solutions possible:

```{r, echo=TRUE}
df$speed[df$speed==3.00]<-NA
```

Another solution:

```{r, echo=TRUE}
df[2,5]<-NA
```

To verify that the value was indeed replaced by a NA use the command `is.na`:

```{r, echo=TRUE}
is.na(df$speed)
```

### Quiz Question II

A dataset could erroneously have double records (duplicates). This is bad and should be removed. 

Seeing the current dataset, what would be a way to discover duplicates in the variable *df$subject*?

Check your solution for the following data.frame that contains double data:

```{r, echo=TRUE, message=FALSE, eval=TRUE}
df<-data.frame(subject=as.factor(c("Pierre","Anne","Joyce","Peter","Alan","Camille", "Pierre")), age=as.numeric(c(20, 16, 19, 99, 23, 18, 20)), sex=as.factor(c("M","F","F","M",NA,"F", "M")), height=as.numeric(c(172, 181, 165, 168, 177, 178, 172)), speed=as.numeric(c(11.20,3.00,11.50,10.35,10.98,13.05, 11.20)))
```

**Answer**

A way to inspect for double records is to use the `table` function.

```{r, echo=TRUE, message=FALSE, eval=TRUE}
table(df$subject)
```

But still simpler, using the `summary` function would also display this:

```{r, echo=TRUE, message=FALSE, eval=TRUE}
summary(df)

```



```{r}
library(questionr)
data(hdv2003)
```

