---
title: "Tableau de Données (Data Frames) and Tibble"
output:
  html_document:
    theme: flatly
    df_print: paged
    toc: TRUE
    toc_float: TRUE
    toc_depth: 3
    code_download: true
    number_sections: TRUE
editor_options:
  chunk_output_type: console
---

```{r setup, include = FALSE}
knitr::opts_chunk$set(echo = TRUE, eval=TRUE, include = TRUE)
```

```{r include=FALSE}
options(max.print=50)
```


# Intro

J'espère avous avez vu le tutorial: https://rstudio.cloud/learn/primers/2.2


Un *data frame* (ou tableau de données, ou table) est un type d'objet R qui contient des données au format tabulaire, avec les observations en ligne et les variables en colonnes, comme dans une feuille de tableur de type LibreOffice ou Excel.



```{r, warning=FALSE, message=FALSE}
# Setup and librairies
library(knitr)
library(tidyverse)
library(questionr)


# Charger les doones
data(hdv2003)

# Voir les donnes
#hdv2003

# Voir (mieux) les donnes
#View(hdv2003)

# Assigne une variable à un data frame. 
enquete <- hdv2003
```

Contexte de données: Source [Enquête de l'INSEE](https://www.insee.fr/fr/statistiques/2532244)
[Source package](https://juba.github.io/questionr/reference/hdv2003.html)



**Variable**      | **Description**
----------------: | --------------------------------------------------------------------------
`id`              | Identifiant (numéro de ligne)
`poids`           | Variable de pondération
`age`             | Âge
`sexe`            | Sexe
`nivetud`         | Niveau d’études atteint
`occup`           | Occupation actuelle
`qualif`          | Qualification de l’emploi actuel
`freres.soeurs`   | Nombre total de frères, sœurs, demi-frères et demi-sœurs
`clso`            | Sentiment d’appartenance à une classe sociale
`relig`           | Pratique et croyance religieuse
`trav.imp`        | Importance accordée au travail
`trav.satisf`     | Satisfaction ou insatisfaction au travail
`hard.rock`       | Écoute du Hard rock ou assimilés
`lecture.bd`      | Lecture de bandes dessinées
`peche.chasse`    | Pêche ou chasse pour le plaisir au cours des 12 derniers mois
`cuisine`         | Cuisine pour le plaisir au cours des 12 derniers mois
`bricol`          | Bricolage ou mécanique pour le plaisir au cours des 12 derniers mois
`cinema`          | Cinéma au cours des 12 derniers mois
`sport`           | Sport ou activité physique pour le plaisir au cours des 12 derniers mois
`heures.tv`       | Nombre moyen d’heures passées à regarder la télévision par jour



## Data Frame Vs. Tibbles


```{r}
# Comme Data Frame
enquete

# Comme tibble
tibble(enquete)


enquete <- tibble(enquete) 


```


## Exploration du data frame:

```{r}
# Nombre des lignes
nrow(enquete)

# Nombre de colonnes
ncol(enquete)

# Or
dim(enquete)


# Noms des colonnes
names(enquete)

# Structure du tableau
str(enquete)
```


## L'opérateur `$`

Une opération très importante est l'accès aux variables du tableau (à ses colonnes) pour pouvoir les manipuler, effectuer des calculs, etc. 

On utilise pour cela l'opérateur `$`, qui permet d'accéder aux colonnes du tableau. 
```{r, max.print = 50}
enquete$sexe
```

- `enquete$sexe` est un vecteur de chaînes de caractères tels qu'on en a déjà rencontré précédemment.

- R va nous afficher l'ensemble des valeurs de notre variable `sexe` dans la console, ce qui est à nouveau fort peu utile. 


Afficher seulement les premières ou dernières valeurs d'une variable, on peut utiliser les fonctions `head` et `tail` :

```{r}
# Premier 10 lignes du tableau
head(enquete$age, 10)

# Dernières 10 lignes du tableau
tail(enquete$age, 10)
```


## Creer de nouvelle vecteurs `$`

On peut aussi utiliser l'opérateur `$` pour créer une nouvelle variable dans notre tableau : pour cela, il suffit de lui assigner une valeur.


```{r}
# Nouvelle variable dans notre tableau qui contienne la même durée mais en minutes.
enquete$minutes.tv <- enquete$heures.tv * 60


# 10 lignes de la variable `heures.tv`
head(enquete$heures.tv, 10)


# Constate la nouvelle variable
head(enquete$minutes.tv)
```




## Les verbes principaux de DPLRY

`dplyr` est une extension facilitant le traitement et la manipulation de données contenues dans une ou plusieurs tables. 

Elle propose une syntaxe claire et cohérente, sous formes de verbes, pour la plupart des opérations de ce type. Ses fonctions sont en général plus rapides que leur équivalent sous R de base, elles permettent donc de traiter efficacement des données de grande dimension.

`dplyr` part du principe que les données sont organisées selon le modèle des *tidy data*. 

Les fonctions de l'extension peuvent s'appliquer à des tableaux de type `data.frame` ou `tibble`, et elles retournent systématiquement un `tibble`.


Le verbes principaux qu'il faut retenir:


* `slice()`: voir certain lignes du tableau.
 
* `select()` et `filter()`, qui permettent de selectionner des colonnes et des lignes d'un jeu de données

* `arrange()`, qui vous permet de réordonner les lignes d'un jeu de données

* `%>%`, qui organise votre code sous la forme de "pipes" faciles à déchiffer (un pipe peut être vu comme un flux dans lequel divers traitements sur les données sont enchaînés)

* `mutate()`, `group_by()`, et `summarize()`,  servent à calculer des statistiques descriptives


### `slice`

Le verbe `slice` sélectionne des lignes du tableau selon leur position. On lui passe un chiffre ou un vecteur de chiffres.

Si on souhaite sélectionner la 345e ligne du tableau `enquete` :

```{r}
a <- slice(enquete, 345)
```

Si on veut sélectionner les 5 premières lignes :

```{r}
slice(enquete, 1:5)
```



### `filter`

`filter` sélectionne des lignes d'une table selon une condition. 

On lui passe en paramètre un test, et seules les lignes pour lesquelles ce test renvoie `TRUE` (vrai) sont conservées. 

Par exemple, si on veut sélectionner le les réponses que des femmes :
on peut filtrer sur la variable `sexe` de la manière suivante :

```{r}
filter(enquete, sexe == "Femme")
```

Ou bien, pour affiner les données, on  peut par les variables `sexe` et `age`:

```{r}
filter(enquete, sexe == "Femme" & age <= 30)
```

Si on passe plusieurs arguments à `filter`, celui-ci rajoute automatiquement une condition *et* entre les conditions. 

La commande précédente peut donc être écrite de la manière suivante, avec le même résultat :

```{r eval = FALSE}
filter(enquete, sexe == "Femme" , age <= 30)
```

On peut également placer des fonctions dans les tests, qui nous permettent par exemple de sélectionner la réponse de perssone la plus agée:

```{r}
filter(enquete, age == max(age))
```


**Tests logiques**

Pour tirer le meilleur parti du filtre, vous devrez savoir comment utiliser les opérateurs de test logique de R, qui sont résumés ci-dessous.

Opérateur logique | Tests                                | Exemple
---------------- | ------------------------------------ | ---------
**>**            | `x` est-il supérieur que `y` ?             | `x > y`
**>=**           | `x` est-il supérieur ou égal à `y` ? | `x >= y`
**<**            | `x` est-il inférieur à `y` ?                | `x < y`
**<=**           | `x` est-il inférieur ou égale à `y` ?    | `x <= y`
**==**           | `x` est-il égal à `y` ?                 | `x == y`
**!=**           | `x` est-il différent de `y` ?             | `x != y`
**is.na()**      | `x` est-il une information manquante `NA` ?                      | `is.na(x)`
**!is.na()**     |`x` n'est pas une information manquante `NA`?                  | `!is.na(x)`




### `select` et `rename`

`select` permet de sélectionner des colonnes d'un tableau de données. 
Ainsi, si on veut extraire les colonnes `id` et `occup` :

```{r}
select(enquete, id, occup)
```

Au contraire, Si on veut éliminer une colonne,fait précéder le nom d'un `-`, 

```{r}
select(enquete, -id, -age, -sexe)
```

`select` comprend toute une série de fonctions facilitant la sélection de colonnes multiples. 

Par exemple, `starts_with`, `ends_width`, `contains` ou `matches` permettent d'exprimer des conditions sur les noms de variables :

```{r}
select(enquete, starts_with("trav."))
```


Le tableau ci-dessous résume les autres outils de `select()`. 
Étudiez-le, puis cliquez sur "Continue" pour tester votre compréhension.

Outil   | Utilisation                                               | Exemple
----------------- | ------------------------------------------------- | -------
**-**             | Exclusion de colonnes                               | `select(enquete, -sexe)`
**:**             | Sélection des colonnes entre 2 colonnes spécifiques (inclusive)                  | `select(enquete, id:poids)`
**contains()**    | Sélection des colonnes qui contiennent une chaîne de caractère spécifique               | `select(enquete, contains("trav"))`
**ends_with()**   | Sélection des colonnes qui se terminent par une chaîne de caractère spécifique              | `select(enquete, ends_with("if"))`
**matches()**     | Sélection des colonnes qui correspondent à une expression réguliere                  | `select(enquete, matches("n"))`
**one_of()**      | Sélection des colonnes dont le nom apparaît dans l'ensemble demandé  | `select(enquete, one_of(c("sexe", "cuisine")))`
**starts_with()** | Sélection des colonnes qui commencent par une chaîne de caractère spécifique            | `select(enquete, starts_with("re"))`




La syntaxe `colonne1:colonne2` permet de sélectionner toutes les colonnes situées entre `colonne1` et `colonne2` incluses
(attention à l'ordre des colonnes)

```{r}
select(enquete, id:poids)
```

Une variante de `select` est `rename`, qui permet de renommer des colonnes. 
On l'utilise en lui passant des paramètres de la forme `nouveau_nom = ancien_nom`. 
Ainsi, si on veut renommer les colonnes `id` et `nivetud`:

```{r}
test <-
rename(enquete, 
       identification = id, 
       'niveau etude' = nivetud)

select(test, identification, `niveau etude` )
```

Si les noms de colonnes comportent des espaces ou des caractères spéciaux, on peut les entourer de guillemets (`"`) ou de quotes inverses (`` ` ``) :



### `arrange`

`arrange` réordonne les lignes d'un tableau selon une ou plusieurs colonnes.

Ainsi, si on veut trier le tableau par `age` de façon croissante:

```{r}
arrange(enquete, age)
```

On peut trier selon plusieurs colonnes. 

```{r}
arrange(enquete, age, freres.soeurs)
```

Si on veut trier selon une colonne par ordre décroissant, on lui applique la fonction `desc()` :

```{r}
arrange(enquete, desc(age), freres.soeurs)
```

Combiné avec `slice`, `arrange` permet par exemple de sélectionner les trois vols ayant eu le plus de retard :

```{r}
test <- arrange(enquete, desc(age)) 
slice(test, 1:3)
```




### Enchaîner les opérations avec le *pipe*

Il est très fréquent d'enchaîner plusieurs opérations. 

On va par exemple extraire une sous-population avec `filter`, sélectionner des colonnes avec `select` puis trier selon une variable avec `arrange`, etc.

Quand on veut enchaîner des opérations, on peut le faire de différentes manières. La première est d'effectuer toutes les opérations en une fois en les "emboîtant" :

```{r eval=FALSE}
arrange(select(filter(enquete, age == 50), id, sexe, freres.soeurs), freres.soeurs)
```

Cette notation a plusieurs inconvénients :

- Peu lisible

- les opérations apparaissent dans l'ordre inverse de leur réalisation. 

Ici on effectue d'abord le `filter`, puis le `select`, puis le `arrange`, alors qu'à la lecture du code c'est le `arrange` qui apparaît en premier.

- Il est difficile de voir quel paramètre se rapporte à quelle fonction

Une autre manière de faire est d'effectuer les opérations les unes après les autres, en stockant les résultats intermédiaires dans un objet temporaire :

```{r eval=FALSE}
test <- filter(enquete, age == 50)
test <- select(test, id, sexe, freres.soeurs)
arrange(test, freres.soeurs)
```

C'est nettement plus lisible, l'ordre des opérations est le bon, et les paramètres sont bien rattachés à leur fonction. 

Par contre, ça reste un peu "verbeux", et on crée un objet temporaire `tmp` dont on n'a pas réellement besoin.


Pour simplifier et améliorer encore la lisibilité du code, on va utiliser un nouvel opérateur, baptisé *pipe*. 

Le *pipe* se note `%>%`, et son fonctionnement est le suivant : 

- si j'exécute `expr %>% f`, alors le résultat de l'expression `expr`, à gauche du *pipe*, sera passé comme premier argument à la fonction `f`, à droite du *pipe*, ce qui revient à exécuter `f(expr)`. 

Ainsi les deux expressions suivantes sont rigoureusement équivalentes :

```{r eval=FALSE}
filter(enquete, age == 50)
```
```{r eval=FALSE}
enquete %>% filter(age == 50)
```

Ce qui est intéressant dans cette histoire, c'est qu'on va pouvoir enchaîner les *pipes*. 

```{r eval=FALSE}
select(filter(enquete, age == 50), id, sexe, freres.soeurs)
```

On va pouvoir faire :

```{r eval=FALSE}
enquete %>% filter(age == 50) %>% select(id, sexe, freres.soeurs)
```


Le résultat final est le même avec les deux syntaxes, mais avec le *pipe* l'ordre des opérations correspond à l'ordre naturel de leur exécution, et on n'a pas eu besoin de créer d'objet intermédiaire.

Si la liste des fonctions enchaînées est longue, on peut les répartir sur plusieurs lignes à condition que l'opérateur `%>%` soit en fin de ligne :

```{r, eval=FALSE}
enquete %>% 
  filter(age == 50) %>% 
  select(id, sexe, freres.soeurs) %>% 
  arrange(freres.soeurs)
```


On appelle une suite d'instructions de ce type un *pipeline*.


Évidemment, il est naturel de vouloir récupérer le résultat final d'un *pipeline* pour le stocker dans un objet. 

```{r}
# Option 1
test <- 
  enquete %>% 
  filter(age == 50) %>% 
  select(id, sexe, freres.soeurs) %>% 
  arrange(freres.soeurs)

# Option 2
test <- arrange(select(filter(enquete, age == 50), id, sexe, freres.soeurs), freres.soeurs)
```


L'utilisation du *pipe* n'est pas obligatoire, mais elle rend les scripts plus lisibles et plus rapides à saisir. On l'utilisera donc dans ce qui suit.



### `mutate`

`mutate` permet de créer de nouvelles colonnes dans le tableau de données, en général à partir de variables existantes.

Si on veut créer une nouvelle variable `heures.tv.min` pour calculer le temps de television en minutes:

```{r}
enquete %>% 
  mutate(heures.tv.min = heures.tv * 60) %>% 
  select(id , heures.tv, heures.tv.min)
```

On peut créer plusieurs nouvelles colonnes en une seule commande, 

```{r}
test <- 
  enquete %>% 
  mutate(heures.tv.min = heures.tv * 60,
         profile = paste(sexe, " avec ", freres.soeurs, "freres ou soeurs")) %>% 
  select(id , profile, heures.tv, heures.tv.min)
```


L'avantage d'utiliser `mutate` est double. D'abord il permet d'éviter d'avoir à saisir le nom du tableau de données dans les conditions d'un `if_else` ou d'un `case_when` :

```{r, eval=FALSE}
test <- 
  enquete %>% 
  mutate(type.profile = case_when(
              age >= 0 & age < 15 ~ "Enfant",
              age >= 15 & age < 25 ~ "Ado",
              age >= 25 & age < 70 ~ "Adulte",
              age >= 70 ~ "PA",
              TRUE ~ "Si jamais je rate")) %>% 
  select(id, type.profile)
```

Ensuite, il permet aussi d'intégrer ces recodages dans un *pipeline* de traitement de données, concept présenté dans la section suivante.



# Faites le Tutoriel https://rstudio.cloud/learn/primers/2.3

Et prenons 10 Minutes de Pause

## Opérations groupées

### `group_by`

Un élément très important est la fonction `group_by`. 
Elle permet de définir des groupes de lignes à partir des valeurs d'une ou plusieurs colonnes. 
Par exemple, on peut grouper les données selon la variable `qualif` :

```{r}
enquete %>% group_by(qualif)
```

Par défaut ceci ne fait rien de visible, à part l'apparition d'une mention `Groups` dans l'affichage du résultat. 

Mais à partir du moment où des groupes ont été définis, il faut ajouter d'autres verbes qui vont en tenir compte lors de leurs opérations.

Par exemple, si on applique `count` à un tableau préalablement groupé, il va conter les lignes *pour chaque groupe* .

```{r}
enquete %>% group_by(qualif) %>% count(sexe)
```

Dans l'exemple suivant, on ajoute une nouvelle colonne qui contient le moyen:

```{r}
# Pour rappel
test <- 
  enquete %>% 
  mutate(type.profile = case_when(
              age >= 18 & age < 20 ~ "adolescent",
              age >= 20 & age < 25 ~ "Jeune adulte",
              age >= 25 & age < 70 ~ "Adulte",
              age >= 70 ~ "Personne agee",
              TRUE ~ "Si jamais je rate quelqu'un")) %>% 
  select(id, age, type.profile)


# Add a variable mean_age
test %>% 
  group_by(type.profile) %>% 
  mutate(mean_age = mean(age, na.rm = TRUE)) 

```

Ceci peut permettre, par exemple, explorer une variable `taille_famille` par rapport a la variable `qualif` (Qualification de l’emploi actuel) :

```{r}
# Creer de catégories en fonction de caracteristiques de l'enquête
enquete %>% 
  group_by(qualif) %>% 
  mutate(moyen_freres_soeurs = median(freres.soeurs, na.rm = TRUE),
         taille_famille = if_else(freres.soeurs > moyen_freres_soeurs,
                                  "Famille nombreuse", "Non nombreuse")) %>% 
  select(id, freres.soeurs, qualif,  moyen_freres_soeurs, taille_famille)

```



**Attention :** la clause `group_by` marche pour les verbes déjà vus précédemment, *sauf* pour `arrange`, qui par défaut trie la table sans tenir compte des groupes. Pour obtenir un tri par groupe, il faut lui ajouter l'argument `.by_group = TRUE`.


On peut voir la différence en comparant les deux résultats suivants :

```{r}
A1 <- 
  enquete %>% 
    group_by(nivetud) %>% 
    select(id, age, nivetud) %>% 
    arrange(desc(age))
```


```{r}
A2 <- 
  enquete %>% 
    group_by(nivetud) %>% 
    select(id, age, nivetud) %>% 
    arrange(desc(age), .by_group = TRUE)

rm(A1, A2)
```



### `summarise` et `count`

`summarise` permet d'agréger les lignes du tableau en effectuant une opération "résumée" sur une ou plusieurs colonnes. 

```{r}
enquete %>% 
  summarise(mean_heures.tv = mean(heures.tv, na.rm=TRUE))
```

Cette fonction est en général utilisée avec `group_by`, puisqu'elle permet du coup d'agréger et résumer les lignes du tableau groupe par groupe. 
Si l'on souhaite calculer les heure moyen de TV par type de population, on pourra faire :

```{r}
enquete %>% 
  group_by(sexe, qualif) %>% 
  summarise(mean_heures.tv = mean(heures.tv, na.rm=TRUE))
```

`summarise` dispose d'un opérateur spécial, `n()`, qui retourne le nombre de lignes du groupe. 
Ainsi si on veut le le nombre de répondants:

```{r}
enquete %>%
  group_by(sexe) %>%
  summarise(nombre_repondants = n())
```

`n()` peut aussi être utilisée avec `filter` et `mutate`.

À noter que quand on veut compter le nombre de lignes par groupe, on peut utiliser directement la fonction `count`. Ainsi le code suivant est identique au précédent :

```{r}
enquete %>%
  count(sexe)
```


### Grouper selon plusieurs variables

On peut grouper selon plusieurs variables à la fois, il suffit de les indiquer dans la clause du `group_by`. 

Par exemple, Le *pipeline* suivant le nombre de vols pour chaque mois et pour chaque destination, et trie le résultat par nombre de vols décroissant :

```{r}
enquete %>% 
  group_by(sexe, nivetud, qualif) %>% 
  summarise(nb = n()) %>%
  arrange(desc(nb))
```

On peut également utiliser `count` sur plusieurs variables.
Ici la colonne qui contient le nombre de personnes, créée par `count`, s'appelle `n` par défaut :

```{r}
enquete %>% 
  count(sexe, nivetud, qualif) %>% 
  arrange(desc(n))
```


Lorsqu'on effectue un `group_by` suivi d'un `summarise`, le tableau résultat est automatiquement dégroupé *de la dernière variable de regroupement*. 
Cela peut permettre "d'enchaîner" les opérations groupées. 

Dans l'exemple suivant on calcule le pourcentage des perssones pour chaque groupe `nivetud` et `qualif`

```{r}
enquete %>%
  group_by(nivetud, qualif) %>%
  summarise(nombre = n()) %>% 
  mutate(pourcentage = nombre / sum(nombre) * 100)
```

On peut à tout moment "dégrouper" un tableau à l'aide de `ungroup`. 

Ce serait par exemple nécessaire, dans l'exemple précédent, si on voulait calculer le pourcentage sur le nombre total des repondants:

```{r}
enquete %>%
  group_by(nivetud, qualif) %>%
  summarise(nombre = n()) %>% 
  ungroup() %>% 
  mutate(pourcentage = nombre / sum(nombre) * 100)
```

À noter que `count`, par contre, renvoie un tableau non groupé :

```{r}
enquete %>%
  count(nivetud, qualif)
```





----


## Ressources

Toutes les ressources ci-dessous sont en anglais...

Le livre *R for data science*, librement accessible en ligne, contient plusieurs chapitres très complets sur la manipulation des données, notamment : 

- [Data transformation](http://r4ds.had.co.nz/transform.html) pour les manipulations
- [Relational data](http://r4ds.had.co.nz/relational-data.html) pour les tables multiples

Le [site de l'extension](http://dplyr.tidyverse.org/) comprend une [liste des fonctions](http://dplyr.tidyverse.org/reference/index.html) et les pages d'aide associées, mais aussi une [introduction](http://dplyr.tidyverse.org/articles/dplyr.html) au package et plusieurs articles dont un spécifiquement sur les [jointures](http://dplyr.tidyverse.org/articles/two-table.html).

Enfin, une "antisèche" très synthétique est également accessible depuis RStudio, en allant dans le menu *Help* puis *Cheatsheets* et *Data Transformation with dplyr*.






