---
title: "Introduction à la Visualisation des données"
output: html_document
---

```{r setup, include=FALSE}
knitr::opts_chunk$set(echo = TRUE)
```

# Introduction à la visualisation des donnés

J'espère vous avez régarde les tutoriel: https://rstudio.cloud/learn/primers/1.1

## Intro

`ggplot2` est une extension du *tidyverse* qui permet de générer des graphiques avec une syntaxe cohérente et puissante. 

Elle nécessite l'apprentissage d'un "mini-langage" supplémentaire, mais permet la construction de graphiques complexes de manière efficace.

Une des particularités de `ggplot2` est qu'elle part du principe que les données relatives à un graphique sont stockées dans un tableau de données (*data frame*, *tibble* ou autre).


- `ggplot2` fait partie du coeur du *tidyverse*, elle est donc chargée automatiquement avec :

```{r message=FALSE, warning=FALSE}
library(tidyverse)

# On peut également la charger explicitement avec:
library(ggplot2)

```


### Histogramme

L'outil le plus utile pour étudier la distribution des valeurs d'une variable quantitative reste la représentation graphique. 
La représentation la plus courante est sans doute l'histogramme, fonction `hist` :

```{r}
hist(enquete$age)

# Personalisation du Histrogramme ----
# l'argument  `breaks`, qui permet d'indiquer le nombre de classes que l'on souhaite. 
hist(enquete$age, breaks = 100)

# Labels
fig_1 <- 
hist(enquete$age, col = "skyblue",
     main = "Répartition des âges des enquêtés",
     xlab = "Âge",
     ylab = "Effectif")
```

La figures suivante est l'histogramme: 
```{r}
fig_1
```


### Résumé des donnes

La fonction `summary` permets  simplement de compter, pour chacune des valeurs possibles de la variable (pour chacune des modalités), le nombre d’observations ayant cette valeur

```{r}
summary(enquete$sexe)
summary(enquete$qualif)

# Frequence de répartition en pourcentages. 
# fonction freq de l’extension questionr, qui devra donc avoir précédemment été chargée avec library(questionr)
freq(enquete$qualif)
```

La colonne `n` représente les effectifs de chaque catégorie, la colonne `%` le pourcentage, et la colonne `val%` le pourcentage calculé sur les valeurs valides, donc en excluant les `NA`. Une ligne a également été rajoutée pour indiquer le nombre et la proportion de `NA`.

`freq` accepte un certain nombre d'arguments pour personnaliser son affichage. Par exemple :

- `valid` indique si on souhaite ou non afficher les pourcentages sur les valeurs valides
- `cum` indique si on souhaite ou non afficher les pourcentages cumulés
- `total` permet d'ajouter une ligne avec les effectifs totaux
- `sort` permet de trier le tableau par fréquence croissante (`sort="inc"`) ou décroissante (`sort="dec"`).

```{r}
data(rp99)
```



# Visualisation des données avec `ggplot2`

`ggplot2` est une extension du tidyverse qui permet de générer des graphiques avec une syntaxe cohérente et puissante. 

Elle nécessite l’apprentissage d’un “mini-langage” supplémentaire, mais permet la construction de graphiques complexes de manière efficace.




```{r}
# Charger les librairies
library(tidyverse) # Il inclut ggpplot2
library(questionr)

# Data
data(rp2012)
# Filtering Data
data <- rp2012 %>%  filter(departement %in% c("Oise", "Rhône", "Hauts-de-Seine", "Lozère", "Bouches-du-Rhône"))
```


Ci-dessous se trouve le code utilisé pour construire le graphique. Notez qu'il contient trois fonctions : `ggplot()`, `aes()`, et `geom_point()`.


```{r}
# Initialisation
  ggplot(data = data)

## Ou, équivalent
ggplot(data)


# Couche par couche avec l'operateut `+`

ggplot(data = data, ) + 
  aes() +
    geom_XX()
```


## Histrogramme

```{r}
# Ne marche pas! 
ggplot(data) + 
   geom_histogram()

# ça marche! 
ggplot(data) + 
  aes(x = cadres) +
  geom_histogram()
```


