---
title: "Rendu ARCHE"
author: "Name of the Student"
output: pdf_document
editor_options: 
  chunk_output_type: console
---

```{r setup, include=FALSE}
knitr::opts_chunk$set(echo = TRUE, include= TRUE)
library(tidyverse)
library(babynames)
```

# Sprint 1

Régardez la video : [https://rstudio.cloud/learn/primers/1.2](https://rstudio.cloud/learn/primers/1.2). Timming 20Min.

## Prise en main

* Comment créer un vector sous R? 

> Votre réponse ici

```{r vector, echo=TRUE}
# Mets ici un example
```


1. Quelle est la fonction des crochets `[]`?

> Ecrire votre réponse ici


1. On a demandé à 4 ménages le revenu des deux conjoints, et le nombre de personnes du ménage :

```{r eval=FALSE}
conjoint1 <- c(1200, 1180, 1750, 2100)
conjoint2 <- c(1450, 1870, 1690, 0)
nb_personnes <- c(4, 2, 3, 2)
```

  - Calculer le revenu total de chaque ménage, puis diviser par le nombre de personnes pour obtenir le revenu par personne de chaque ménage.

  - Calculer le revenu minimum et maximum parmi ceux du premier conjoint. 

```{r eval=FALSE}
conjoint1 <- c(1200, 1180, 1750, 2100)
```



1. **Exercice 5**

On a relevé les notes en maths, anglais et sport d'une classe de 6 élèves et on a stocké ces données dans trois vecteurs :

```{r}
maths <- c(12, 16, 8, 18, 6, 10)
anglais <- c(14, 9, 13, 15, 17, 11)
sport <- c(18, 11, 14, 10, 8, 12)
```

Calculer la moyenne des élèves de la classe en anglais.

Calculer la moyenne générale de chaque élève.
 





## ggplot

1 Quels sont les trois fonction essentielles pour créer un grafique en  `ggplot2`?

>  1. Votre réponse
>  2. Votre réponse
>  3. Votre réponse

1. Qu'est ce que c'est un `geom_` en `ggplot` ?

> Votre réponse

1. Quel `geom_` utiliseriez-vous pour représenter un nuage de points ? Une boîte à moustaches ?

>Votre réponse


```{r}
# Une exemple de boîte à moustache donnes `mpg`
```


1. Quels sont les composant éléménts qu'un graphics a besoin en `ggplot`?

```{r}
# Votre réponse
```


1. Faites un nuage de points de `cty` vs `hwy` de jeu de donnes `mpg`?

```{r}
# ggplot(data = <DATA>) + 
#   aes(x = <X>, y = <Y>)
#  <GEOM_FUNCTION>()
```


1. Dans le jeu de donnés `mpg`, graphiquez les nuage de points `cty` vs `hwy`, en en prenant le facteur `drv` comme un variable de differentiation par la couleur.

```{r}
#ggplot(data = mpg) + 
#  aes(x = ___, y = ____, __ = ____ ) +
#  geom_point()
```

## Tidyverse

### Tibble

1. Qu’est-ce qu’un `tibble` par rapport au format `data.frame` et quel est la principale avantage de ce format ?

> # Votre réponse


1.  Expliquez les fonctions suivantes:
 
* `select()` and `filter()`: ____
* `arrange()`: ___
* `%>%`: ____
* `mutate()`, `group_by()`, and `summarize()`: ____


```{r}
# Votre réponse
```
 

1. Quels sont les `helpers` de la fonctionne `select()`?

> Votre réponse



1 Pouvez-vous écrire le code pour filtrer le prénom 'Zack', et savoir combien de fois dans il a été donné le jeu de donnes `babynames`?

> Votre réponse

```{r}

babynames %>% filter(name == 'James') %>% select(year, n)

```


1. Expliquez à quoi ça sert l'operateur `>=`?

> Votre réponse


1. Quels sont les quatre erreurs les plus courants avec la fonction `filter`?

> Votre réponse


1. Expliquez l'erreur dans le code `filter(babynames, 10 < n < 20)`?

> Votre réponse

Si je veux le faire, comment il faut le faire?

```{r}
# babynames %>% filter( _______ )
```

1. Expliquez l'interet de l'opérateur **Pipe** `%>%`?

> Votre réponse

```{r}
# Un exemple
```

1. Quels sont les prenoms le plus populaires (masculin et feminine) l'année 2000 selon les donnés `babynames`?

```{r}
# Ici votre code
 babynames %>%
  filter(year == 2000, sex == 'F') %>% 
  slice(desc(n))
```

1. Grafiquez la popularité de prenom `James`.

```{r}
# babynames %>% ...
```

1. Listes les types de *fonctions de résumés* courantes dans statistique descriptive?

> 1. 
> 2.


1. Quel est l'objectif de ce partie du code?. Expliquez

```r
babynames %>%
  group_by(year, sex) %>% 
  summarise(total = sum(n))
```
> # Votre réponse

1. Peut-on grafiquer la curve de total des persones differencié par sex depuis 1880?
```{r}
# Code ici
```


# Challenge Gapminder

- Inspiré par [Hans Rosling](https://www.youtube.com/watch?v=jbkSRLYSojo)

Regardez la documentation de [`gapminder` data package](https://github.com/jennybc/gapminder)

```{r data}
# Code pour Lire la base de donnes 'Gapminder'
gapminder <- read_csv2("data/gapminder.csv")

#table <- knitr::kable(head(gapminder, 10)) # knitr::kable is a function to plot beautiful tables in pdf
#table 
gapminder

```

Choissisez au moins **Deux** taches ci-dessous en presentant un tableau ou bien une graphique 

  * `dplyr` devrait être votre principal outil de manipulation des données
  * `ggplot2` doit être votre principal outil de visualisation

## Tasks menu {-}

* L'espérance de vie moyenne sur l'ensemble des années pour la France ?

* Obtenir le maximum et le minimum du PIB par habitant pour tous les continents. (Fait un tableu)

* Regardez la répartition du PIB par habitant entre les pays au sein des continents.


* Comment l'espérance de vie varie-t-elle entre les différents continents ? (En utilisant `ggplot`)

* Proposez une analyse! 


