---
title: "Rendu ARCHE"
author: "Name of the Student"
output: pdf_document
editor_options: 
  chunk_output_type: console
---

```{r setup, include=FALSE}
knitr::opts_chunk$set(echo = TRUE, include= TRUE)
library(tidyverse)
library(babynames)
```


# Elements théoriques 

## R

1. Comment créer un vector sous R? 

> Votre réponse ici

```{r vector, echo=TRUE}
# Mets ici un example
```


2. Quelle est la fonction des crochets `[]`?

> Votre réponse


## ggplot

1 Quels sont les trois fonction essentielles pour créer un grafique en  `ggplot2`?

>  1. Votre réponse
>  2. Votre réponse
>  3. Votre réponse

1. Qu'est ce que c'est un `geom_` en `ggplot` ?

> Votre réponse

1. Quel `geom_` utiliseriez-vous pour représenter un nuage de points ? Une boîte à moustaches ?

>Votre réponse


```{r}
# Une exemple de boîte à moustache donnes `mpg`
```


1. Quels sont les composant éléménts qu'un graphics a besoin en `ggplot`?

```{r}
# Votre réponse
```


1. Faites un nuage de points de `cty` vs `hwy` de jeu de donnes `mpg`?

```{r}
# ggplot(data = <DATA>) + 
#   aes(x = <X>, y = <Y>)
#  <GEOM_FUNCTION>()
```


1. Dans le jeu de donnés `mpg`, calculez graphiques, ajoutez 

```{r}
#ggplot(data = mpg) + 
#  aes(x = ___, y = ____, alpha = drv) +
#  geom_point()
```




## Tidyverse

### Tibble

1. Qu’est-ce qu’un `tibble` par rapport au format `data.frame` et quel est la principale avantage de ce format ?

> # Votre réponse


1.  Expliquez avec les fonctions suivantes:
 
* `select()` and `filter()`: ____
* `arrange()`: ___
* `%>%`: ____
* `mutate()`, `group_by()`, and `summarize()`: ____


```{r}
# Votre réponse
```
 

1. Quels sont les `helpers` de la fonctionne `select()`?

> Votre réponse



1 Pouvez-vous écrire le code pour filtrer le prénom 'Zack', et savoir combien de fois dans le jeu de donnes `babynames`?

> Votre réponse

```{r}
babynames %>% filter(name == 'Zack') %>% summarise(t = max(n))
```


1. Expliquez à quoi ça sert l'operateur `>=`?

> Votre réponse


1. Quels sont les quatre erreurs les plus courants avec la fonction `filter`?

> Votre réponse


1. Expliquez l'erreur dans le code `filter(babynames, 10 < n < 20)`?

> Votre réponse

Si je veux le faire, comment il faut le faire?

```{r}
# babynames %>% filter( _______ )
```

1. Expliquez l'interet de l'opérateur **Pipe** `%>%`?

> Votre réponse

```{r}
# Un exemple
```

1. Quels sont les prenoms le plus populaires (masculin et feminine) l'année 2000 selonles donnés `babynames`?

```{r}
# Ici votre code
# babynames %>% ...
```

1. Grafiquez la popularité de prenom `James`.

```{r}
# babynames %>% ...
```

1. Listes les types de *fonctions de résumés* courantes dans statistique descriptive?

> 1. 
> 2.


1. Quel est l'objectif de ce partie du code?. Expliquez

```r
babynames %>%
  group_by(year, sex) %>% 
  summarise(total = sum(n))
```
> # Votre réponse

1. Peut-on grafiquer la curve de total des persones differencié par sex depuis 1880?
```{r}
# Code ici
```


# Challenge Gapminder

- Inspiré par [Hans Rosling](https://www.youtube.com/watch?v=jbkSRLYSojo)

Regardez la documentation de [`gapminder` data package](https://github.com/jennybc/gapminder)

```{r data}
# Code pour Lire la base de donnes 'Gapminder'
gapminder <- read_csv2("data/gapminder.csv")

gapminder <- knitr::kable(head(gapminder, 10)) # knitr::kable is a function to plot beautiful tables in pdf


gapminder 
```

Choissisez au moins **Deux** taches ci-dessous en presentant un tableau ou bien une graphique 

  * `dplyr` devrait être votre principal outil de manipulation des données
  * `ggplot2` doit être votre principal outil de visualisation

## Tasks menu {-}

* L'espérance de vie moyenne sur l'ensemble des années pour la France ?

* Obtenir le maximum et le minimum du PIB par habitant pour tous les continents. (Fait un tableu)


* Regardez la répartition du PIB par habitant entre les pays au sein des continents.



* Comment l'espérance de vie varie-t-elle entre les différents continents ? (En utilisant `ggplot`)

* Proposez une analyse! 


