---
title: "Solutions"
output: html_document
editor_options: 
  chunk_output_type: console
---

```{r setup, include=FALSE}
knitr::opts_chunk$set(echo = TRUE)
```

1. **Exercice pratique 1**

On a demandé à 4 ménages le revenu des deux conjoints, et le nombre de personnes du ménage :

```{r eval=FALSE, echo=TRUE}
conjoint_1 <- c(1200, 1180, 1750, 2100, 1840)
conjoint_2 <- c(1450, 1870, 1690, 0, 2500)
nb_personnes <- c(4, 2, 3, 2, 5)
```

  - Calculer le revenu total de chaque ménage, puis diviser par le nombre de personnes pour obtenir le revenu par personne de chaque ménage.
  
```{r}
revenu_total <- conjoint_1 + conjoint_2
revenu_total / nb_personnes
```
  
  - Calculer le revenu minimum et maximum parmi ceux du premier `conjoint_1`. 
```{r}
range(conjoint_1)
```
  
 
  
  - Calculer le revenu minimum et maximum, mais l'un des enquetés n'a pas voulu répondre :
```{r eval=FALSE}
conjoint_1 <- c(1200, 1180, 1750, NA, 1840)

?range(conjoint_1, na.rm = TRUE)
```


2. **Exercice 2**

On a relevé les notes en maths, anglais et sport d'une classe de 6 élèves et on a stocké ces données dans trois vecteurs :

```{r}
prenoms <- c("Nicolas", "Camille", "Phillipe", "Chiara", "Didier", "Diana")
maths <- c(12, 16, 8, 18, 6, 10)
anglais <- c(14, 9, 13, 15, 17, 11)
sport <- c(18, 11, 14, 10, 8, 12)
```

  - Calculer la moyenne des élèves de la classe en anglais.
  
```{r}
mean(anglais)
```
  
  - Calculer la moyenne générale de chaque élève.
```{r}
(maths + anglais + sport)/3

```
  
  - Essayez de comprendre le résultat des deux fonctions suivantes (vous pouvez vous aider de la page d'aide de ces fonctions) :

```{r}
pmin(maths, anglais, sport)
```

```{r}
pmax(maths, anglais, sport)
```


`pmin` et `pmax` renvoient les minimum et maximum "parallèles" des trois vecteurs passés en argument. Ainsi, `pmin` renvoie pour chaque élève la note minimale dans les trois matières, et `pmax` la note maximale.
