---
title: "Exemple Rmarkdown"
author: "Your name"
date: "Aujourd'hui"
output:
  html_document:
    theme: flatly
    df_print: paged
    toc: TRUE
    toc_float: TRUE
    toc_depth: 3
    number_sections: TRUE
bibliography: biblio.bib 
link-citations: yes
linkcolor: blue
---


# Préparation des données

Chargement des données de l'enquête *Histoire de vies* [@HDV2003].

```{r, include=FALSE, echo=FALSE}
knitr::opts_chunk$set(echo = TRUE, eval=TRUE, warning = FALSE)
library(questionr)
library(tidyverse)
library(kableExtra)
data(hdv2003)
enquete <- hdv2003
```

Dimensions du tableau de données :

```{r}
dim(hdv2003)
```

Le tableau contient `r nrow(hdv2003)` observations et `r ncol(hdv2003)` variables.


# Graphique

Histogramme de la répartition du nombre d'heures passées quotidiennement devant la télévision :

```{r}
ggplot(hdv2003) + 
  geom_histogram(aes(x=heures.tv), binwidth=1) + 
  facet_grid(~sexe)
```


# Tableau

Tableau croisé entre la catégorie socio-professionnelle et le sentiment d'appartenance à une classe sociale :


```{r}
enquete %>% 
  group_by(sexe, qualif) %>% 
  summarise(mean_heures.tv = mean(heures.tv, na.rm=TRUE))
```

Avec l'equation suivante: 

$$ \frac{1}{x}=y $$

Et, en utilisant la réference @chang_r_2012 p. 48


# Bibliographie

