---
title: "Prise en Main"
author: "Fabio CRUZ"
output:
  html_document:
    theme: flatly
    code_folding: hide
    toc: yes
    toc_float: yes
    toc_depth: 3
    number_sections: yes
---


```{r setup, include = FALSE}
knitr::opts_chunk$set(echo = TRUE, eval=TRUE)
```

# Prise en Main

## Comme une calculatrice:




```{block, type='infobox'}
- Les noms d'objets peuvent contenir des lettres, des chiffres, les symboles `.` et `_`. 

- Ils ne peuvent pas commencer par un chiffre. 

- R fait la différence entre minuscules et majuscules dans les noms d'objets, ce qui signifie que `x` et `X` seront deux objets différents, tout comme `resultat` et `Resultat`. 

Conseils:

- Il est préférable d'éviter les majuscules (pour les risques d'erreur) et les caractères accentués (pour des questions d'encodage) dans les noms d'objets. 

- De même, il faut essayer de trouver un équilibre entre clarté du nom (comprendre à quoi sert l'objet, ce qu'il contient) et sa longueur. Par exemple, on préfèrera comme nom d'objet `taille_conj1` à `taille_du_conjoint_numero_1` (trop long) ou à `t1` (pas assez explicite).
```



## Vecteurs

Imaginons maintenant qu'on a demandé la taille en centimètres de 5 personnes et qu'on souhaite calculer leur taille moyenne. 
On pourrait créer autant d'objets que de tailles et faire l'opération mathématique qui va bien :

```{r}
taille1 <- 156
taille2 <- 164
taille3 <- 197
taille4 <- 147
taille5 <- 173
(taille1 + taille2 + taille3 + taille4 + taille5) / 5
```


Cette manière de faire n'est évidemment pas pratique du tout. 
On va plutôt stocker l'ensemble de nos tailles dans un seul objet, de type *vecteur*, avec la syntaxe suivante: 
```{r}
tailles <- c(156, 164, 197, 147, 173)
tailles

# Taille en metres
tailles_m <- tailles / 100
tailles_m

#Cela fonctionne pour toutes les opérations de base :

tailles + 10
tailles^2
```

L'avantage d'un vecteur est que lorsqu'on lui applique une opération, celle-ci s'applique à toutes les valeurs qu'il contient. 


Imaginons maintenant qu'on a aussi demandé aux cinq mêmes personnes leur poids en kilos. 
On peut alors créer un deuxième vecteur :

```{r}
poids <- c(45, 59, 110, 44, 88)
```

On peut alors effectuer des calculs utilisant nos deux vecteurs `tailles` et `poids`. 

On peut par exemple calculer l'indice de masse corporelle (IMC) de chacun de nos enquêtés en divisant leur poids en kilo par leur taille en mètre au carré :

```{r}
# option 1
imc <- poids / (tailles / 100) ^ 2
imc

# option 2
imc <- poids / (tailles_m) ^ 2
imc
```

Un vecteur peut contenir des nombres, mais il peut aussi contenir du texte. 

Imaginons qu'on a demandé aux 5 mêmes personnes leur niveau de diplôme : on peut regrouper l'information dans un vecteur de *chaînes de caractères*. 
Une chaîne de caractère contient du texte libre, délimité par des guillemets simples ou doubles :

```{r}
diplome <- c("CAP", "Bac", "Bac+2", "CAP", "Bac+3")
diplome
```


## Opérateur `[]`

L'opérateur `[]`, permet donc la sélection d'éléments d'un vecteur.
On peut accéder à un élément particulier d'un vecteur en faisant suivre le nom du vecteur de crochets contenant le numéro de l'élément désiré. Par exemple :

```{r}
diplome[1]
diplome[2]
#diplome[c(1,2,3)]
```

## L'opérateur `:`

Il permet de générer rapidement un vecteur comprenant tous les nombres entre deux valeurs, opération assez courante sous R :

```{r}
diplome[1:3]

# Vecteurs très longes
x <- 1:200
x
```



Des questions?...



## Fonctions

- Deuxième concept de base de R. 

- On utilise des fonctions pour effectuer des calculs, obtenir des résultats et accomplir des actions. 

- Une fonction a:

  1. un *nom*, 
  2. Elle prend en entrée entre parenthèses un ou plusieurs *arguments* (ou *paramètres*), 
  3.Retourne un *résultat*.

Exemple: Si on veut connaître le nombre d'éléments du vecteur `tailles` que nous avons construit précédemment, on peut utiliser la fonction `length`, de cette manière :


```{r}
length(tailles)
min(tailles)
max(tailles)
sum(tailles)
mean(tailles)
range(tailles)

# Voir l'aide des fonctions
?length
?max
help("mean")
```

- `length`: est le nom de la fonction, on l'appelle en lui passant un argument entre parenthèses (en l'occurrence notre vecteur `tailles`), et elle nous renvoie un résultat, à savoir le nombre d'éléments du vecteur passé en paramètre.

- `min` et `max` retournent respectivement les valeurs minimales et maximales d'un vecteur de nombres.

- `mean`: calcule et retourne la moyenne d'un vecteur de nombres :

- `sum` retourne la somme de tous les éléments du vecteur :

- `range` (étendue) renvoie un vecteur de deux nombres, le minimum et le maximum :


```{r}
diplome <- c("CAP", "Bac", "Bac+2", "CAP", "Bac+3")
unique(diplome)

nchar(diplome)


```

- `unique`, qui supprime toutes les valeurs en double dans un vecteur, qu'il s'agisse de nombres ou de chaînes de caractères :


### Arguments

- Une fonction peut prendre plusieurs arguments, dans ce cas on les indique toujours entre parenthèses, séparés par des virgules. 

- Un exemple de fonction acceptant plusieurs arguments : 
la fonction `c`, qui combine l'ensemble de ses arguments en un vecteur^[`c` est l'abbréviation de *combine*, son nom est très court car on l'utilise très souvent] :

```{r}
tailles <- c(156, 164, 197, 181, 173)
```

Ici, `c` est appelée en lui passant cinq arguments, les cinq tailles séparées par des virgules, et elle renvoie un vecteur numérique regroupant ces cinq valeurs.


Supposons maintenant que dans notre vecteur `tailles` nous avons une valeur manquante (une personne a refusé de répondre, ou notre mètre mesureur était en panne). On symbolise celle-ci dans R avec le code interne `NA` :


```{r}
tailles <- c(156, 164, 197, NA, 173)
tailles
```


::: {.verbatim data-latex=""}
`NA` est l'abbréviation de *Not available*, non disponible. Cette valeur particulière peut être utilisée pour indiquer une valeur manquante, qu'il s'agisse d'un nombre, d'une chaîne de caractères, etc.
:::

```{block, type='infobox'}
t
```

Si je calcule maintenant la taille moyenne à l'aide de la fonction `mean`, j'obtiens :

```{r}
# Il considère alors que cette moyenne est elle-même "non disponible" et renvoie donc comme résultat `NA`.
mean(tailles)

# Ceci se fait en ajoutant un argument supplémentaire, nommé `na.rm` (abbréviation de *NA remove*, "enlever les NA"), et de lui attribuer la valeur `TRUE` (code interne de R signifiant *vrai*) :

mean(tailles, na.rm = TRUE)
```


```{block, type='rmdnote'}
Lorsqu'on passe un argument à une fonction de cette manière, c'est-à-dire sous la forme `nom = valeur`, on parle d'*argument nommé*.
```


## Packages

- R étant un logiciel libre, il bénéficie d’un développement communautaire riche et dynamique. 

- L’installation de base de R permet de faire énormément de choses, mais le langage dispose en plus d’un système d’extensions permettant d’ajouter facilement de nouvelles fonctionnalités. 

- La plupart des extensions sont développées et maintenues par la communauté des utilisateurs de R, et diffusées via un réseau de serveurs nommé CRAN (Comprehensive R Archive Network).

```{r, eval=FALSE}
# Options 1
install.packages("questionr")
install.packages("tidyverse")

# Option 2 --> Paneau

```


il faut la “charger” avant de pouvoir utiliser les fonctions qu’elle propose. 
Ceci se fait avec la fonction `library`.


```{r}
library(questionr)
library(tidyverse)
```



Prenons une Pause de 10 min !!!

