---
title: "Rendu ARCHE"
author: "Name of the Student"
output: pdf_document
editor_options: 
  chunk_output_type: console
---

```{r setup, include=FALSE}
knitr::opts_chunk$set(echo = TRUE, include= TRUE)
library(tidyverse)
library(babynames)
```


# Prise en main

1) Régardez la video : [https://rstudio.cloud/learn/primers/1.2](https://rstudio.cloud/learn/primers/1.2). Timming 20 Min.


## Questions théoriques: 

* Comment créer un vector sous R? 

> Votre réponse ici

```{r vector, echo=TRUE}
# Mets ici un example

```

- Quelle est la fonction des crochets `[]`?
> Ecrire votre réponse ici


## Exercice Pratique 1

On a demandé à 4 ménages le revenu des deux conjoints, et le nombre de personnes du ménage :

```{r eval=FALSE, echo=TRUE}
conjoint_1 <- c(1200, 1180, 1750, 2100, 1840)
conjoint_2 <- c(1450, 1870, 1690, 0, 2500)
nb_personnes <- c(4, 2, 3, 2, 5)
```

  1. Calculer le revenu total de chaque ménage, puis diviser par le nombre de personnes pour obtenir le revenu par personne de chaque ménage.
  2. - Calculer le revenu minimum et maximum parmi ceux du premier `conjoint_1`. 
  3. Calculer le revenu minimum et maximum, mais l'un des enquetés n'a pas voulu répondre :

```{r eval=FALSE}
conjoint_1 <- c(1200, 1180, 1750, NA, 1840)
```


## Exercice Pratique 2

On a relevé les notes en maths, anglais et sport d'une classe de 6 élèves et on a stocké ces données dans trois vecteurs :

```{r}
maths <- c(12, 16, 8, 18, 6, 10)
anglais <- c(14, 9, 13, 15, 17, 11)
sport <- c(18, 11, 14, 10, 8, 12)
```

  - Calculer la moyenne des élèves de la classe en anglais.
  - Calculer la moyenne générale de chaque élève.
  - Essayez de comprendre le résultat des deux fonctions suivantes (vous pouvez vous aider de la page d'aide de ces fonctions) :

```{r}
pmin(maths, anglais, sport)
```

```{r}
pmax(maths, anglais, sport)
```



# Introduction au Tableau de Données

Régardez les tutoriels : 

1. [https://rstudio.cloud/learn/primers/2.3](https://rstudio.cloud/learn/primers/2.2). Timming 20 Min.

2. [https://rstudio.cloud/learn/primers/2.3](https://rstudio.cloud/learn/primers/2.3)



## Questions théoriques

1. Qu’est-ce qu’un `tibble` par rapport au format `data.frame` et quel est la principale avantage de ce format ?

> # Votre réponse

2.  Expliquez a quoi servent les fonctions suivantes (avec vos mots):
 
* `select()` and `filter()`: ____
* `arrange()`: ___
* `%>%`: ____
* `mutate()`, `group_by()`, and `summarise()`: ____


3. Quels sont les `helpers` de la fonction `select()`?

> Votre réponse


4. Expliquez à quoi ça sert l'operateur `>=`?

> Votre réponse


5. Quels sont les quatre erreurs les plus courants avec la fonction `filter`?

> Votre réponse


6. Expliquez l'erreur dans le code `filter(babynames, 10 < n < 20)`?

> Votre réponse

Si je veux filtrer faire, comment il faut le faire?

```{r}
# babynames %>% filter( _______ )
```

7. Expliquez l'interet de l'opérateur **Pipe** `%>%`?

> Votre réponse

```{r}
# Un exemple
```


## Exercice Pratique 1


Vous avez ces donnes:

```{r echo=TRUE, message=FALSE, warning=FALSE}
# Lire les donnes
mydata <-  read_csv2("data/taille.csv")
```

Calculez:

- Donner le nombre total de réponse par sexe.
- Calculez la taille max, min et moyen par sexe.
- Filtrez les individus avec un Doctorat.
- Ajouter une nouvelle variable avec la notation "Good" pour `grade` A et "Neutral" `grade` B et "Bad" pour le `grade` C.


# Introduction à la visualisation des données avec ggplot2


Régardez le tutoriel: 

1. [https://rstudio.cloud/learn/primers/1.1](https://rstudio.cloud/learn/primers/1.1). Timming 20 Min.



- Quels sont les composants qu'un grapique a besoin en `ggplot`?

>  1. Votre réponse
>  2. Votre réponse
>  3. Votre réponse

- Qu'est ce que c'est un `geom_` en `ggplot` ?

> Votre réponse


- Faites un nuage de points entre les données `cty` vs `hwy`  du jeu de données `mpg`?

```{r}
# modifiez le code ci-dessous pour réaliser le nuage de points
# ggplot(data = <DATA>) + 
#   aes(x = <X>, y = <Y>)
#  <GEOM_FUNCTION>()
```


- Dans le jeu de donnés `mpg`, graphiquez un nuage de points `cty` vs `hwy`, en prenant le facteur `drv` comme un variable de differentiation par la couleur.

```{r}
#ggplot(data = mpg) + 
#  aes(x = ___, y = ____, __ = ____ ) +
#  geom_point()
```


- Dans le jeu de donnés `babynames`, Grafiquez la popularité de prenom `James` et `Emma`.

```{r}
#babynames %>% ..
```


- Peut-on grafiquer la curve de total des persones differencié par sex depuis 1980?
```{r}
# Code ici
```


# Challenge Gapminder


- Inspiré par [Hans Rosling](https://www.youtube.com/watch?v=jbkSRLYSojo)


```{r data}
# Code pour Lire la base de donnes 'Gapminder'
gapminder <- read_csv2("data/gapminder.csv")

#table 
gapminder

```

Choissisez au moins **Deux** excercises ci-dessous en presentant un tableau ou bien un graphique 

  * `dplyr` devrait être votre principal outil de manipulation des données
  * `ggplot2` doit être votre principal outil de visualisation

## Tasks menu {-}

* Grafiquez l'espérance de vie moyenne sur l'ensemble des années pour la France ?


* Obtenir le maximum et le minimum du PIB par habitant pour tous les continents. (Fait un tableu)


* Comment l'espérance de vie varie-t-elle entre les différents continents ? (En utilisant boxplot de `ggplot`)

* Proposez une analyse! 
